【裁判字號】    94,重訴,341
【裁判日期】    950320
【裁判案由】    清償債務
【裁判全文】
臺灣桃園地方法院民事判決             94年度重訴字第341號
原      告  甲○○
訴訟代理人  徐偉律師
被      告  林忠謀
訴訟代理人  陳慶瑞律師
上列當事人間清償債務事件，於民國95年3 月6 日言詞辯論終結
，本院判決如下：
    主      文
被告應給付原告新臺幣壹佰拾貳萬元，及自民國九十五年三月
一日起至清償日止按年息百分之十計算之利息。
被告應分別於民國九十五年三月三十一日、民國九十五年四月三
十日、民國九十五年五月三十一日、民國九十五年六月三十日、
民國九十五年七月三十一日、民國九十五年八月三十一日、民國
九十五年九月三十日、民國九十五年十月三十一日、民國九十五
年十一月三十日、民國九十五年十二月三十一日、民國九十六年
一月三十一日、民國九十六年二月二十八日及民國九十六年三月
三十一日各給付原告新臺幣壹拾貳萬元。
被告應分別於民國九十六年四月三十日及民國九十六年五月三十
一日各給付原告新臺幣貳拾肆萬元。
被告應於民國九十六年六月三十日給付原告新臺幣陸萬柒仟元。
原告其餘之訴駁回。
本判決第一項於原告以新臺幣肆拾肆萬元供擔保，得假執行；但
被告如以新臺幣壹佰拾貳萬元預供擔保，得免為假執行。
本判決第二項於原告在各該清償日分別以新臺幣肆萬元供擔保，
得假執行；但被告如各以新臺幣壹拾貳萬元預供擔保，得免為假
執行。
本判決第三項於原告在各該清償日分別以新臺幣捌萬元供擔保，
得假執行；但被告如各以新臺幣貳拾肆萬元預供擔保，得免為假
執行。
本判決第四項於原告在該清償日以新臺幣貳萬仟元供擔保，得
假執行；但被告如以新臺幣陸萬柒仟元預供擔保，得免為假執行
。
原告其餘假執行之聲請駁回。
    事實及理由
甲、原告主張：兩造為姑姪姻親，被告於民國77年間原告借貸金
    錢，原告乃先後共借貸新台幣（下同）6,617,240 元與被告
    ，並約定按週年利率百分之十計算利息。惟被告自借貸時起
    即未為任何清償，僅於89年8 月12日書立切結書（下稱系爭
    切結書），承認積欠原告5,227,000 元（下稱系爭借款），
    至於其餘1,390,240 元因是原告向父親借貸而轉借給被告，
    雙方合意另行商議還款時間。而就系爭借款，被告承諾自89
    年9 月10日起按月償還120,000 元，並於經濟狀況尚可下補
    償利息每月120,000 元，期間為1 年6 個月，合計補貼利息
    2,160,000 元，如未能於期限內全部清償時，願以祖先留下
    之田地處分清償。查依上開約定，被告應自89年9 月10起開
    始清償，至93年4 月10日清償完畢，然被告嗣後仍未依承諾
    按期清償，僅清償其中1,800,000 元，自91年9 月30日後迄
    今即未再清償分文，尚欠原告3,427,000 元未為清償，且清
    償期均已屆至，原告本於消費借貸之法律關係自得請求被告
    清償。又被告於90年3 月22日簽發交付原告本票42張，其中
    確有部分本票到期日係經原告同意而更改，但上開本票係擔
    保付款而已，原告並未同意被告緩期清償，是被告抗辯原告
    同意緩期清償乙節，並分可採；又縱認原告同意緩期清償，
    然被告均未按期清償，顯有到期不履行之虞，原告亦得預為
    請求。次查被告於89年12月14日因繼承其父遺產而取得多達
    33筆土地，僅以公告現值計算其價值即達20,000,000元，其
    市價自不止此數，且其中大部分均未設定負擔，其經營工廠
    亦持續運營，足認被告不僅早有能力清償本金，且經濟狀況
    良好，其自應依系爭切結書約定，補貼原告借貸期間即77年
    至89年間之利息2,160,000 元，但被告亦未清償，原告自得
    為請求。退步言，縱認被告還清系爭借款為補償利息之條件
    ，惟被告惡意阻止該條件成就，應視為條件已成就，原告亦
    得請求被告給付上開利息等語，並聲明：(一)被告應給付原告
    3,427,000 元，及自93年4 月11日起至清償日止，按週年利
    率百分之十計算之利息；如上開請求無理由，則被告應給付
    原告1,320,000 元，及自95年3 月1 日起至清償日止按週年
    利率百分之十計算之利息，暨分別於95年3 月31日、4 月30
    日、5 月31日、6 月30日、7 月31日、8 月31日、9 月30日
    、10月31日、11月30日、12月31日、96年1 月31日、2 月28
    日、3 月31日各給付原告120,000 元；於96年4 月30日、5
    月31日各給付原告240,000 元；及於96年6 月30日給付原告
    67,000元；(二)被告應給付原告2,160,000 元；(三)願供擔保，
    請准宣告假執行。
乙、被告辯稱：被告目前確實尚欠原告借款3,427,000 元。惟查
    被告因經濟因素，未能依系爭切結書之約定按月分期攤還系
    爭借款，遂與原告協議展延清償日期，並另訂分期清償方式
    ，兩造於90年3 月22日就系爭借款簽署備忘錄，由被告開立
    本票42紙，其中面額120,000 元者41紙及面額67,000元者1
    紙，由被告自90年4 月30日起按月依票載金額匯款與原告，
    匯款後，當月屆期之本票即行作廢。嗣被告囿於經濟週轉問
    題，復與原告商議請求展延清償，原告並同意自91年1 月以
    後之分期清償款項均依序展延3 年，且由被告逕在上開本票
    更改到期日，是系爭借款其中自95年2 月以後之分期清償款
    項，即2,227,000 元因清償日期尚未屆至，被告自無清償之
    義務。再者，系爭切結書關於利息部份之給付方式已另有約
    定，則原告就系爭借款請求自93年4 月11日起至清償日止按
    週年利率百分之十計算之利息，顯屬無據。另被告依系爭切
    結書約定補償原告利息每月120,000 元，為期1 年6 個月乙
    節，須以被告「分期債務還清截止」、且「經濟尚可」為前
    提，被告既尚未償還系爭借款，且經濟狀況亦非尚可，則被
    告補償利息之條件顯尚未成就，原告請求此部分之利息，亦
    無理由等語作為抗辯，並聲明：原告之訴及假執行之聲請均
    駁回；如受不利判決，願供擔保，請准宣告免為假執行。
丙、得心證之理由：
  一、按訴狀送達後，原告不得將原訴變更或追加他訴，但擴張
      或減縮應受判決事項之聲明者，不在此限。民事訴訟法第
      255 條第1 項第3 款定有明文。本件原告起訴時原聲明請
      求被告應給付原告4,817,240 元及自94年7 月11日起至
      清償日止按年息百分之十計算之利息；2,160,000 元及
      自91年2 月11日起至清償日止按年息百分之五計算之利息
      ；嗣於95年1 月9 日言詞辯論期日聲明請求被告應給付原
      告3,427,000 元及自93年7 月11日起至清償日止按年息
      百分之十計算之利息；2,160,000 元；復於95年3 月6
      日為如事實理由欄甲欄內聲明所示之請求。核原告所為屬
      減縮應受判決事項之聲明，依首揭規定，應予准許。
  二、關於借款返還請求部分：
    (一)原告主張被告向其借貸5,227,000 元，約定利息按年息百
      分之十計算，目前尚欠本金3,427,000 元未為清償等情，
      為被告所不爭執，堪信為真實。
    (二)原告主張上開3,427,000 元借款於93年4 月10日均已屆清
      償期，被告自應返還上開借款並按約定利率計算之利息等
      語，被告則以原告曾同意被告緩期清償，是上開借款其中
      2,270,000 元部分（清償期在95年2 月以後者）尚未屆清
      償期，被告尚無返還義務，又系爭切結書上就利息之給付
      已另有約定，原告仍依原約定請求給付利息為無理由等語
      。是本件首應審究者為系爭借款是否經原告同意緩期清償
      經查：被告於89年8 月12日簽訂系爭切結書後，兩造又於
      90年3 月22日簽訂備忘錄乙節，業據被告提出備忘錄1 紙
      為證，原告亦不爭執，堪信為真實。而該備忘錄記載略以
      ：茲收到乙○○所開立本票42張，41張120,000 元，1 張
      67,000元，本人（指乙○○）依約定日期匯入甲○○帳戶
      ，每月匯入120,000 元，依約本票即行作廢，至匯完為止
      等語，且依被告提出其簽發上開本票影本，其最後1 張到
      期日原為93年6 月30日，此為原告所不爭執，應為真實。
      查依上開備忘錄記載，兩造約定由被告依約定日期按月匯
      款後，被告所簽發該月本票即行作廢，顯見所謂依約定日
      期係指所簽發本票之各該到期日，且被告所簽發本票最後
      1 張之到期日為93年6 月30日，足認兩造於簽立上開備忘
      錄時，已就系爭借款之清償日另行約定，其最後清償日及
      應還款項分別為93年6 月30日及67,000元；又查被告主張
      簽立上開備忘錄後，被告因經濟因素仍無法按期償還，乃
      徵得原告同意緩期清償，將91年1 月31日以後應按月於各
      該月末日償還之金額分別依序延後3 年，並更改上開本票
      之到期日乙節，又被告提出之本票為證，而上開本票之到
      期日確有如被告主張更改之記載，原告亦自認同意被告為
      更改，且上開備忘錄所稱被告依約定日期匯款（還款）係
      指按本票所載各該到期日匯款乙節，已認定如前，是上開
      本票之到期日既已更改分別延後3 年，則被告自僅負於各
      該更改後之本票到期日還款（匯款）之義務，準此，被告
      抗辯本件借款原約定於91年1 月31日起至93年6 月30日止
      按月於各該月末日應償還之金額，均已分別延後3 年清償
      乙節，應為可採。
    (三)基上，應認於本件言詞辯論終結時，原告請求被告返還之
      借款3,427,000 元，其中自95年3 月31日起至96年6 月30
      日止各該月應返還之金額合計2,107,000 元（120,000 ×
      17＋67,000＝2,107,000）， 其清償日尚未屆至，是則本
      件已屆清償期之借款金額為1,320,000元 （3,427,000 －
      2,107,000 ＝1,320,000）。 從而原告請求被告現實給付
      1,320,000 元部分為有理由，應予准許；至於其餘借款
      2,107,000 元部分之清償日既未屆至，則原告於先位聲明
      所為現在給付之請求（包括本金及遲延利息），於法無據
      ，不能准許。
    (四)惟按請求將來給付之訴，以有預為請求之必要者為限，得
      提起之。民事訴訟法第246 條定有明文。經查依兩造之約
      定，除96年4 月30日及96年5 月31日各應返還240,000 元
      及最後1 次即96年6 月30日應清償67,000元外，其餘各期
      應清償之金額為120,000 元。而被告已經積欠1,320,000
      元未為清償，已經認定；換言之，被告已經有11個月（
      1,320,000 ÷120,000 ＝11）未依約清償，準此足認被告
      就其自95年3 月31日起至96年6 月30日止於各該月應返還
      之金額即有到期不履行之虞，原告主張其有預為請求之必
      要乙節應為可採。從而，原告備位請求被告分別於95年年
      3 月31日、4 月30日、5 月31日、6 月30日、7 月31日、
      8 月31日、9 月30日、10月31日、11月30日、12月31日、
      96 年1月31日、2 月28日、3 月31日各給付原告120,000
      元；於96年4 月30日、5 月31日各給付原告240,000 元；
      於96年6 月30日給付原告67,000元為有理由，應予准許。
    (五)按「給付有確定期限者，債務人自期限屆滿時起，負遲延
      責任。」、「遲延之債務，以支付金錢為標的者，債權人
      得請求依法定利率計算之遲延利息。但約定利率較高者，
      仍從其約定利率。」民法第229 條第1 項、第233 條第1
      項分別定有明文。經查：
    1.原告主張被告未依約定期限清償借款，請求被告給付遲延
      利息部分，被告雖以就利息之給付於系爭切結書上已另有
      約定，原告不得依原約定請求等語作為抗辯。惟系爭切結
      書記載略以：立書人乙○○積欠甲○○5,227,000 元，本
      人願意從89年9 月10日起每月償還120,000 元至還清日止
      ，此後，本人如經濟尚可，願意繼續補償利息，原則上每
      月補償120,000 元，期間1 年6 個月，本人如未能在期限
      內全部清償，願意以祖先所遺留田地處分，償還積欠本金
      等語，另因被告於償還240,000 元後未能繼續清償，被告
      又另立備忘錄並簽發面額120,000 元之本票41紙及面額
      67,000元之本票1 紙交與原告，被告並同意按期匯款等情
      ，為兩造所不爭。是被告依上開備忘錄應清償之金額合計
      為4,987,000 元（120,000 ×41＋67,000＝4,987,000）
      ，加上其先前返還之240,000 元，總計為5,227,000 元，
      是依系爭切結書及上開備忘錄記載，足認被告應按期償還
      之金錢為系爭借款之本金，並未包括系爭借款自借款時起
      至各該清償日間按上開約定利率計算之利息；又原告雖主
      張系爭切結書關於補償利息之約定係指自借款日起至立系
      爭切結書期間之利息補償等語，惟原告之上開主張如果屬
      實，其仍有請求被告給付自系爭切結書書立時起至各該清
      償日止按原約定利率計算之利息，則何以在系爭切結書上
      及上開備忘錄上均未有應如何給付該期間利息之約定，或
      要求被告應於各該清償日一併計付利息。綜上足認原告應
      已經拋棄對於被告自借款日起至各該清償日止間按原約定
      利率計算之利息，改由被告依系爭切結書之約定補償利息
      。準上，系爭切結書關於利息補償之約定既係對於原告拋
      棄上開期間之利息請求之補償，自與本件原告請求被告賠
      償因遲延給付所生損害（遲延利息）無關，被告之上開抗
      辯，不可採。
    2.次查，原告主張系爭借款於借款時約定按年息百分之十計
      算利息乙節，為被告所不爭執，堪信為真實。又原告得請
      求被告現在給付之11期合計1,320,000 元，其最後1 期之
      清償日為95年2 月28日，有本票附卷可按。從而，原告依
      首揭規定，請求被告給付自95年3 月1 日起至清償日止以
      1,320,000 元為本金按年息百分之十計算之遲延利息為有
      理由，應予准許。
  三、關於補償利息之請求：
    (一)原告請求被告給付利息2,160,000 元，係以系爭切結書之
      約定為據。惟查系爭切結書記載略以：立書人乙○○積欠
      甲○○5,227,000 元，本人願意從89年9 月10日起每月償
      還120,000 元至還清日止，此後，本人如經濟尚可，願意
      繼續補償利息，原則上每月補償120,000 元，期間1 年6
      個月等語。準此記載，應認被告係承諾在依約清償全部本
      金後，如其經濟狀況尚可時，始依系爭切結書約定之金額
      、期間為利息之補償。換言之，原告請求被告補償利息，
      必須在被告已經清償系爭借款本金全部或系爭借款本金之
      清償期已經全部屆至，以及其後被告之經濟尚可之前提下
      始得為之。查系爭借款尚未全部清償乙節，為兩造所不爭
      執；又原告就系爭借款已同意被告分期清償，且其最後清
      償日為96年6 月30日等情，已經認定如前，是應認就系爭
      借款本金，被告僅有按期清償之義務，且其最後清償本金
      之日期為96年6 月30日，縱認在上開最後清償日前，被告
      已有一次清償全部借款之能力，其亦無在上開清償日前一
      次清償之義務，準此原告主張依被告之經濟狀況，其早有
      能力清償系爭借款全部本金乙節縱然屬實，但系爭借款之
      最後清償日既未屆至，且被告又無提前清償全部本金之義
      務，則原告主張被告故意使利息補償之條件不成就，應視
      為條件成就乙節，即非可採。
    (二)綜上，應認被告尚無依系爭切結書之約定補償原告利息之
      義務。從而，原告請求被告給付2,160,000 元之利息為無
      理由，應予駁回。
  四、兩造陳明願供擔保，聲請宣告假執行或免為假執行，經核
      原告勝訴部分，合於法律規定，爰分別酌定相當之擔保金
      額宣告之；原告其餘假執行之聲請，因訴之駁回而失所依
      據，不予准許。
丁、訴訟費用負擔之依據：民事訴訟法第79條。
中    華    民    國    95    年    3     月    20    日
                  民事第三庭  法  官  林望民
上列為正本係照原本作成
如對本判決上訴，須於判決送達後20日內向本院提出上訴狀
中    華    民    國    95    年    3     月    20    日
                              書記官  曾建中


司法院資訊處製作；財團法人民間司法改革基金會備份。
